【裁判字號】    99,上訴,233
【裁判日期】    990426
【裁判案由】    殺人未遂
【裁判全文】
臺灣高等法院高雄分院刑事判決         99年度上訴字第233號
上  訴  人  臺灣高雄地方法院檢察署檢察官
被      告  洪榮煌
指定辯護人  本院公設辯護人于欣潔
被      告  陳瑞元
指定辯護人  王家鈺律師
            許再定律師
被      告  鄭世雄
指定辯護人  本院公設辯護人于欣潔
被      告  乙○○
選任辯護人  林伯祥律師
            王銘鈺律師
上列上訴人因被告殺人未遂案件，不服臺灣高雄地方法院97年度
訴字第1254、1903號中華民國98年12月10日第一審判決（起訴案
號：臺灣高雄地方法院檢察署97年度偵字第17414 、17630 、17
823 、33389 號），提起上訴，本院判決如下：
    主  文
上訴駁回。
    理  由
一、公訴意旨略以：被告乙○○與被告陳瑞元係多年好友，其友
    傅霆與告訴人甲○○因係擔任高雄市○○區○○路「諾貝爾
    大樓」之前任、現任主委，而生訴訟糾紛，於民國（下同）
    97年初某日，乙○○向陳瑞元表示其停在該棟大樓地下室停
    車位之自小客車，遭人在車內置放硫酸，懷疑係甲○○所為
    ，乙○○乃要陳瑞元找人教訓甲○○，乙○○、陳瑞元遂基
    於殺人之未必故意，教唆被告洪榮煌（綽號「瘋狗」）、鄭
    世雄（綽號「細主仔」）遂行其殺人之犯行，洪榮煌、鄭世
    雄受教唆後，遂與陳瑞元基於殺人之犯意聯絡，由陳瑞元於
    97年3 月5 日中午，約洪榮煌、鄭世雄在高雄市○○區○○
    路「古德曼咖啡廳」旁之小木屋見面，持甲○○之照片予洪
    榮煌、鄭世雄觀看，並要渠等記住甲○○之長相，且告知洪
    榮煌、鄭世雄稱：甲○○於當日下午2 時30分許，會前往高
    雄地方法院開庭等語，陳瑞元復命鄭世雄外出購買行凶用之
    兇刀，鄭世雄遂依指示前往高雄市苓雅區○○○路與興中路
    口之「一級百貨廣場」購買西瓜刀2 把後，返回上開小木屋
    處，將其中1 把西瓜刀交予洪榮煌，各將西瓜刀預藏在渠等
    腰際間，於同日下午2 時30分許，洪榮煌、鄭世雄搭乘計程
    車至高雄地方法院前處，乙○○乃自法院對面之水果店走出
    ，告知洪榮煌稱甲○○尚未到達等語後離去，約半小時後，
    陳瑞元撥打電話予洪榮煌要渠等返回該小木屋處，鄭世雄、
    洪榮煌復搭計程車返回該處，俟到達後，陳瑞元向渠等稱甲
    ○○駕駛一輛車牌YV-5803 號之白色BMW 自小客車，停放在
    高雄市○○區市○路與國民街口附近小公園旁，要渠等前往
    找尋該車，並埋伏在附近等語，旋洪榮煌、鄭世雄即依陳瑞
    元指示搭乘計程車前往上址，俟尋獲該車後，在一旁守候，
    於同日18時許，見甲○○開完庭後自高雄地方法院門口走出
    ，欲走向其自小客車處開車之際，洪榮煌、鄭世雄分持預藏
    在身上之西瓜刀（鄭世雄行凶所用之西瓜刀未扣案）朝甲○
    ○之大、小腿、身體多處砍殺，致甲○○受有左拇指左肘遠
    端肱股切割傷、骨折、右小腿左大腿切割傷等傷勢，嗣經甲
    ○○大喊救命並跑回高雄地方法院，而渠等自後追趕約1、
    20公尺後始罷手離去，甲○○經及時送醫救治始倖免於難。
    嗣經甲○○報警後，經警循線查獲，並查扣得洪榮煌行凶所
    用之西瓜刀1 支、作案時穿著之牛仔褲1 件及運動鞋1 雙。
    案經甲○○提起告訴，因認被告洪榮煌、鄭世雄涉有刑法第
    271 條第2 項、第1 項殺人未遂罪嫌；被告乙○○、陳瑞元
    涉有刑法第271 條第2 項、第1 項、第29條教唆殺人未遂罪
    嫌等語。
二、證據能力之審查：
  (一)證人即共同被告洪榮煌、鄭世雄於警詢中之陳述，對於證明
    被告乙○○、陳瑞元是否教唆其等為本案犯行之事實，有證
    據能力：
  1.按被告以外之人於審判外之言詞或書面陳述，除法律有規定
    外，不得作為證據；被告以外之人於檢察事務官、司法警察
    官或司法警察調查中所為之陳述，與審判中不符時，其先前
    之陳述具有較可信之特別情況，且為證明犯罪事實存否所必
    要，得為證據，刑事訴訟法第159 條第1 項、第159 條之2
    分別定有明文。是以被告以外之人於審判外之言詞或書面，
    即屬傳聞證據，因有悖法院直接審理及言詞審理之精神，妨
    礙當事人之反對詰問權，影響程序正義之實現，除法律別有
    規定外，原則上不具證據能力。又刑事訴訟法第159 條之2
    所謂「前後陳述不符」之要件，應就前後階段之陳述進行整
    體判斷，以決定其間是否具有實質性差異，而所謂「較可信
    之特別情況」，亦應就前後陳述時之各種外部情況進行比較
    ，以資決定何者外部情況具有可信性，若陳述係在特別可信
    之情況下所為，則虛偽陳述之危險性不高，雖係審判外陳述
    ，或未經被告反對詰問，仍得承認其有證據能力。就外部情
    況之認定，例如時間之間隔、是否為有意識之迴避、有無受
    外力干擾或事後串謀、以及警詢所作時之筆錄記載是否完整
    、是否出於自由意識陳述等情，法院應斟酌上列因素綜合判
    斷，細究陳述人問答態度、表情與舉動之變化，以查是否具
    較可信之特別情況，合先敘明。
  2.本件證人即共同被告洪榮煌、鄭世雄就被告乙○○、陳瑞元
    有無教唆其等為本案犯行，先於警詢為肯定之陳述，嗣於原
    審審理中則改詞否認部分之事實，渠等於司法警察調查中所
    為之陳述，與審判中之陳述內容，前後有不相符合之情形。
    查證人洪榮煌、鄭世雄於警詢時之陳述，依其記載內容，係
    採取一問一答方式，且上開證人於警詢時之陳述較接近案發
    時點，記憶應較為清晰，憑信性甚高，而當時未直接面對被
    告乙○○、陳瑞元，內心較為篤定，壓力較小，無權衡利害
    關係，較有可能為接近真實之任意性陳述；且在偵查及原審
    審理中，證人洪榮煌、鄭世雄均未對檢察官及法官表示警詢
    係遭受不正方法訊問或非出於其自由意志而為供述，證人於
    警詢之陳述，即具有上揭較可信之特別情況，本院斟酌上開
    供述證據之取得過程並無瑕疵，且與本案待證事實間具有相
    當之關聯性及必要性，以之為本案證據尚無不當，揆諸首揭
    說明，證人洪榮煌、鄭世雄於警詢之陳述，核符刑事訴訟法
    第159 條之2 之規定，應認有證據能力。被告乙○○、陳瑞
    元及其辯護人認上開2 位證人，於警詢中所為之陳述，為審
    判外之陳述，無證據能力，洵非可採。
  (二)證人即共同被告陳瑞元、證人即告訴人甲○○，於警詢中關
    於被告乙○○有無教唆殺害甲○○或被害情形之陳述，無證
    據能力：
  1.按被告以外之人於司法警察（官）調查中所為之陳述，依刑
    事訴訟法第159 條第1 項規定，係屬傳聞證據，原則上無證
    據能力，惟如該陳述與審判中不符時，其先前之陳述具有較
    可信之特別情況，且為證明犯罪事實存否所必要者，依同法
    第159 條之2 規定（即刑事訴訟法第159 條第1 項所指之「
    除法律有規定者外」），始例外認為有證據能力，已詳如前
    述，然倘證人於司法警察（官）調查中所為之陳述與審判中
    相符時，因該陳述並不符合刑事訴訟法第159 條之2 有關傳
    聞法則例外之規定，自不得作為認定本案犯罪事實有無之證
    據，此時，當以證人於審判中之陳述作為證據。
  2.本件證人即共同被告陳瑞元、證人即告訴人甲○○於警詢中
    關於被告乙○○有無教唆殺害甲○○或甲○○被害情形之陳
    述，核與其等嗣後於原審審判中之證述內容，大致相符，並
    無前後不符之情形，是依前開說明，證人陳瑞元及證人甲○
    ○於警詢中之上開陳述，並無傳聞法則例外之適用，自無證
    據能力，而應以渠等以證人身分在原審審判中之證述作為證
    據。
  (三)證人即共同被告洪榮煌、鄭世雄、證人即告訴人甲○○，於
    偵查中向檢察官所為之陳述，有證據能力：
  1.按被告以外之人於偵查中向檢察官所為之陳述，除顯有不可
    信之情況者外，得為證據。刑事訴訟法第159 條之1 第2 項
    定有明文。被告以外之人於偵查中向檢察官所為陳述，雖為
    審判外之陳述，然依刑事訴訟法之規定，檢察官係代表國家
    偵查犯罪、實施公訴，依法有訊問被告、證人、鑑定人權利
    之人；且於實務運作時，檢察官偵查中向被告以外之人所取
    得之陳述，原則上均能遵守法律規定之程序，不致有違法取
    供之情事，故可信度極高，自得為證據。
  2.本件證人即共同被告洪榮煌、鄭世雄、證人即告訴人甲○○
    於偵查中向檢察官所為有關被告乙○○是否教唆其等為本案
    犯行或甲○○被害情形之陳述，於作證前均經檢察官告以具
    結義務及偽證處罰並命朗讀後具結（見偵一卷第126 、135
    頁、偵二卷第39頁），嗣後渠等於原審審理中，均未主張或
    提出偵訊中之證述，有受檢察官不法取供之抗辯，足認渠等
    於偵查中以證人身分向檢察官所為之陳述，具有任意性，本
    院復查無「顯有不可信」之情形，而上開證人嗣於原審均有
    到庭以證人身分接受詰問，亦已保障被告之反對詰問權，依
    刑事訴訟法第159 條之1 第2 項規定，自應認有證據能力。
    被告乙○○及其辯護人對於證人洪榮煌、鄭世雄、甲○○於
    偵查中以證人身分向檢察官所為之陳述，主張無證據能力，
    洵非的論，而不可採。
  (四)查卷附之現場蒐證照片27張，係由攝影設備拍攝所得，而照
    相、攝影係屬機械性記錄特徵，透過鏡頭形成的畫面映寫入
    膠卷或儲存裝置，然後還原於照相紙上或將之列印，故照相
    、攝影不含有人的供述要素。上開蒐證照片，乃到場處理之
    警員，依上開照相攝影機械性之方式所留存之現場影像，並
    非供述證據，自無傳聞法則之適用，具有證據能力。被告乙
    ○○及其辯護人主張卷附現場蒐證照片27張，均無證據能力
    云云，顯非可採。
  (五)末按，被告以外之人於審判外之陳述，雖不符刑事訴訟法第
    159 條之1 至之4 等4 條之規定，而經當事人於審判程序同
    意作為證據，法院審酌該言詞陳述或書面陳述作成時之情況
    ，認為適當者，亦得為證據；又當事人、代理人或辯護人於
    法院調查證據時，知有刑事訴訟法第159 條第1 項不得為證
    據之情形，而未於言詞辯論終結前聲明異議者，視為有前項
    之同意，同法第159 條之5 定有明文。本判決除上開所論述
    之證據外，下列所引用之言詞陳述或書面陳述之傳聞證據部
    分，檢察官、被告及其辯護人於本院行準備程序時，對於各
    該傳聞證據之證據能力，均未加爭執且同意作為本案之證據
    ，嗣於本院審理程序，調查各該傳聞證據，加予提示並告以
    要旨時，檢察官、被告及其辯護人亦均未於言詞辯論終結前
    聲明異議，本院審酌各該傳聞證據作成時之情況，認均與本
    件待證事實具有關聯性，且查無證據足以證明言詞陳述之傳
    聞證據部分，陳述人有受不法取供或違反其自由意志而陳述
    之情形，書面陳述之傳聞證據部分，亦查無遭變造或偽造之
    情事，顯見各該傳聞證據之證明力非明顯過低，衡酌上述各
    該證據，作為本案之證據亦屬適當，自均得為證據，而有證
    據能力。
三、按告訴乃論之罪，其告訴經撤回者，法院應諭知不受理之判
    決，刑事訴訟法第303 條第3 款定有明文。次按，刑法第27
    7 條第1 項之普通傷害罪，依同法第287 條前段之規定，須
    告訴乃論。而告訴乃論之罪，告訴人於第一審言詞辯論終結
    前，得撤回其告訴。又檢察官以殺人未遂罪提起公訴，倘法
    院認被告無殺人故意，改依刑法第277 條第1 項之傷害罪論
    處，因該條項之普通傷害罪，須告訴乃論，如經告訴人於第
    一審言詞辯論終結前，具狀撤回告訴者，自應諭知不受理之
    判決（最高法院47年台非字第41號判例意旨參照）。
四、訊據被告洪榮煌、鄭世雄固坦承有持刀傷害告訴人甲○○之
    行為，惟均堅決否認有何殺人未遂犯行，並辯稱：我們聽說
    甲○○在被告乙○○車子放置硫酸，我們只想教訓他，並沒
    有殺人犯意等語；被告乙○○堅決否認教唆被告洪榮煌、鄭
    世雄殺人犯行，並辯稱：本案除告訴人甲○○指述與伊有糾
    紛外，無其他證據證明伊有教唆加害告訴人甲○○之犯行，
    且除上開強酸事件，伊與告訴人甲○○無其他私人恩怨，縱
    認其涉有教唆犯行，至多亦屬傷害範圍等語；被告陳瑞元堅
    決否認有教唆被告洪榮煌、鄭世雄殺人犯行，並辯稱：被告
    洪榮煌、鄭世雄於警詢及偵查中證述不實在，通聯紀錄亦無
    法證明伊有教唆殺人犯行，且縱認伊涉有教唆犯行，亦只是
    傷害故意而已等語。
五、經查：
  (一)被告洪榮煌、鄭世雄於上開時、地，持西瓜刀砍傷告訴人甲
    ○○，致告訴人甲○○受有左拇指左肘遠端肱股切割傷、骨
    折、右小腿左大腿切割傷等傷害，經送醫救治之事實，業據
    被告洪榮煌、鄭世雄供承在卷（見偵卷二第5 至10頁、109
    至111 頁、偵卷四第27至29頁、35至38頁、原審卷一第25至
    27、61頁），核與證人即告訴人甲○○於偵查中及原審審理
    中、證人戴國石於原審審理中證述之情節相符（見偵卷二第
    133 、134 頁、見原審卷二第8 至17頁、25至29頁），並有
    高雄醫學大學附設中和醫院診斷證明書及病歷資料（見偵卷
    二第57至90頁、原審卷一第201 頁）附卷可參，並有西瓜刀
    一支扣案可資佐證，上開被告洪榮煌、鄭世雄持西瓜刀砍傷
    告訴人甲○○之傷害犯行等事實，均堪以認定。
  (二)次查，證人即共同被告洪榮煌於警詢及偵查中已證述：陳瑞
    元告訴我有一位大姐（即乙○○）遭人放置硫酸，陳瑞元即
    說要教訓那人，陳瑞元拿出一張照片交給我跟鄭世雄，叫我
    們認清長相，並說甲○○於當日下午2 時30分許，會前往高
    雄地方法院開庭，我們於下午2 時30分許坐計程車到法院，
    到了之後，我們在地院對面站了一下，乙○○從法院門口走
    出來，我就過去問她：「對方到了嗎？」，乙○○回答我說
    「還沒有」，即是要我們等他出來時再教訓他之意思，我們
    就到旁邊等，陳瑞元就打電話要我們回去古德曼咖啡旁木屋
    休息，我們依指示回去，隔了20分鐘左右，陳瑞元跟我們說
    被害人開了一台白色BMW 停在法院附近公園，所以我們就搭
    計程車到法院附近公園旁邊找那輛車，我們2 人在車子附近
    等，一直等到下午6 點多，被害人才出來。陳瑞元說要教訓
    他一下，沒有說要置他於死地，乙○○知道當天我跟鄭世雄
    到法院去砍被害人是要幫他出氣，是陳瑞元告訴我被害人出
    庭的時間等語（見偵卷二第6 至9 、96、97頁），甚為明確
    ，核與證人即共同被告鄭世雄於警詢及偵查時證述受陳瑞元
    、乙○○等人教唆持刀砍傷甲○○等內容，大致相符（見偵
    卷四第27至29、36、37頁），而被告乙○○於偵查及原審審
    理時均供承其於該日確實在法院對面遇見被告洪榮煌等語（
    見偵卷五第85頁、原審卷二第88頁），此亦核與共同被告洪
    榮煌證稱係被告乙○○告知甲○○未到法院乙節相一致，此
    外，依卷附通聯調閱查詢單及雙向通聯紀錄所示（見偵卷三
    第24-46 頁、聲搜卷第59-81 、86-106頁），被告陳瑞元所
    使用0000000000號行動電話與被告洪榮煌使用0000000000號
    行動電話，於本件案發日之13時13分許，亦確實有通聯紀錄
    （見偵卷一第84頁），足徵證人洪榮煌、鄭世雄上開所為受
    陳瑞元、乙○○教唆，要為乙○○出氣，持西瓜刀砍傷教訓
    告訴人等證詞，與事實相符，堪以採信。
  (三)另查，被告洪榮煌、鄭世雄與被告乙○○、陳瑞元間，並無
    金錢糾紛，亦無素怨或仇隙，此為被告乙○○、陳瑞元等人
    所自承明確（見偵卷五第2 頁背面、原審聲羈卷二第5 頁）
    ，衡情渠等應無蓄意誣攀、陷害被告乙○○、陳瑞元之可能
    與必要，綜上各節所述，參互引證，足認被告乙○○、陳瑞
    元確有教唆被告洪榮煌、鄭世雄為持刀砍傷告訴人之傷害犯
    行，應堪認定。被告乙○○、陳瑞元所辯無教唆被告洪榮煌
    、鄭世雄持刀砍傷告訴人之犯行云云，不足採信。至於被告
    洪榮煌、鄭世雄嗣後於原審審理中雖改詞證稱：係被告洪榮
    煌自己翻閱乙○○資料，看見開庭時間及甲○○照片，2 人
    自行決定為本案犯行，並非被告乙○○、陳瑞元所教唆，西
    瓜刀及計程車錢均是被告洪榮煌出錢云云，然被告洪榮煌於
    原審自承不識字，且與被告乙○○不熟等語，被告鄭世雄亦
    稱其不認識被告乙○○（見原審卷二第18、19、26、38、39
    、44頁），以被告洪榮煌、鄭世雄與被告乙○○並無特殊交
    情或特別關係觀之，其等於原審所述自行翻閱乙○○資料觀
    看開庭時間及甲○○照片，且被告洪榮煌又自行花費金錢購
    買兇器及給付案發時計程車在旁等候數小時之費用等情，實
    有違常理，核渠等於原審改詞之供述，顯係事後迴護被告乙
    ○○、陳瑞元之詞，不足採信。
六、公訴意旨雖認被告洪榮煌、鄭世雄之行為，係涉犯殺人未遂
    罪嫌，被告乙○○、陳瑞元之行為，係涉犯教唆殺人未遂罪
    嫌，並以被告洪榮煌、鄭世雄、乙○○之供述、告訴人甲○
    ○偵查中證述、證人即共同被告洪榮煌、鄭世雄之證述等；
    卷附之搜索票、扣押筆錄、扣押物品目錄表及扣押物品收據
    、現場蒐證翻拍照片、高雄醫學大學附設中和醫院診斷證明
    書、病歷資料、通訊監察書、監聽譯文、通聯調閱查詢單、
    雙向通聯紀錄等，及扣案之牛仔褲、運動鞋、西瓜刀1 把等
    為其主要論據。
  (一)按殺人未遂罪之成立，以有戕害他人生命之故意，著手於刺
    殺之實行而未發生死亡之結果為要件，即須於實施殺害時，
    具有使其喪失生命之故意，倘缺乏此種故意，要難遽以殺人
    未遂罪論擬（最高法院47年臺上字第1364號、48年臺上字第
    33號判例意旨參照）；又被害人受傷處所是否致命部位，及
    傷痕之多寡，輕重如何，僅足供認定有無殺意之參考，不能
    為區別殺人與傷害之絕對標準（最高法院19年上字第718 號
    判例意旨參照）；次按，殺人未遂與傷害之區別，本視加害
    人有無殺意為斷，被害人受傷之程度，被害人受傷處所是否
    為致命部位，及傷痕多寡，輕重如何，僅足供認定有無殺意
    之參考，究不能據為區別殺人未遂與傷害之絕對標準，故不
    能僅因被害人受傷之位置係屬人體要害，即認定加害人自始
    即有殺害被害人之犯意（94年度臺上字第6857號判決意旨參
    照）。
  (二)查本件被告洪榮煌、鄭世雄持以砍傷告訴人之西瓜刀，固屬
    前端尖銳、具有銳利刀鋒之中型刀類，此有扣案之西瓜刀及
    照片附卷可稽（見偵卷二第37頁）。惟被告洪榮煌、鄭世雄
    各持上開西瓜刀一把，朝告訴人揮砍後，致告訴人身體所受
    之傷害，計有左拇指、左肘遠端肱股切割傷、骨折、右小腿
    、左大腿切割傷等，均係集中在手、腳非身體要害處之傷勢
    ，以上有高雄醫學大學附設中和醫院97年3 月7 日診斷證明
    書在卷可稽（見偵一卷第23頁），而告訴人遭砍傷後經送醫
    院救治，其抵達醫院時之生命狀態，為神志清楚、呼吸正常
    、脈搏、血壓及體溫均無明顯異常，無嚴重致生命危險之頭
    部外傷等情，亦有高雄醫學大學附設中和醫院98年4 月3 日
    高醫附行字第0980001082號函在卷可參（原審卷一第202 頁
    ），以被告洪榮煌、鄭世雄2 人各持一把中型銳利西瓜刀揮
    砍告訴人，告訴人身體受傷之部位，均集中在手、腳處，所
    受之傷害為切割傷、骨折，並無致生命危險之嚴重傷勢，顯
    見被告洪榮煌、鄭世雄2 人持刀未朝告訴人頭部或其他身體
    要害處揮砍攻擊，且下手非狠重或猛擊，故依上開持刀下手
    揮砍之身體部位及所受之傷害程度觀之，難認被告洪榮煌、
    鄭世雄2 人主觀上有殺人之犯意甚明。
  (三)次查，告訴人甲○○於警詢中陳稱：洪榮煌從我右後方持刀
    砍殺我右小腿…另外1 名歹徒（按即鄭世雄）持刀砍殺我左
    大腿等語（見偵卷一18-20 頁），另於偵訊中亦證稱：後面
    突然有2 個人跑過來，洪榮煌拿西瓜刀砍了我的右腳，另一
    位被告拿刀砍我的左大腿等語（見偵卷一第132-134 頁），
    依上開告訴人於警詢及偵查中指訴被告洪榮煌、鄭世雄持刀
    下手揮砍之情形，可知被告洪榮煌、鄭世雄2 人，持刀自後
    靠近被告，其等第一次下手揮砍告訴人時，並非朝其頭部或
    身體其他要害處下手，而均係朝告訴人之左、右腳（腿）部
    ，此與上開診斷書所載告訴人之傷害均集中在手、腳處相吻
    合。至於，告訴人於警、偵訊中固曾指稱：洪榮煌拿西瓜刀
    由上往下朝伊頭部砍過來，伊用手抵擋，致手受傷等語，然
    此部分為被告洪榮煌所否認，告訴人之頭、臉、頸、肩、背
    、胸等處，既無受有任何傷害，復無其他證人為相同之證述
    可資佐證，自不得徒憑告訴人上開單一指訴，逕認被告洪榮
    煌確有持刀由上往下朝告訴人頭部揮砍之攻擊行為，而觀諸
    告訴人指訴此部分發生之始末，係稱「被告洪榮煌先朝伊右
    小腿（或右腳）處揮砍一刀，伊本能轉向右邊，並大罵被告
    ，舉起伊的右手揮開被告，退後2 、3 步，被告再揮砍過來
    ，伊再用左手擋，所以伊左手就受傷了」等語（見偵卷一第
    132- 134頁），核與被告洪榮煌陳稱：第一刀砍告訴人腳部
    位，第二刀要再砍時，告訴人出手抵擋，我才朝手的部位連
    續砍二刀」等語相符（見警卷第4-11頁），告訴人既係腿部
    被砍第一刀之後，基於本能而出手反抗、推擋，在作出保護
    自己動作之際，手部伸在自己頭臉前方、胸前等處，揮舞、
    阻擋被告之再攻擊，此時再遭被告洪榮煌持刀揮砍傷及手部
    ，非無可能，且較符合告訴人保護自己時出手揮舞、阻擋之
    客觀事實，故被告洪榮煌抗辯稱伊未持刀朝告訴人頭部由上
    往下揮砍，係因告訴人腿部被砍第一刀後，出手推擋反抗，
    伊才朝告訴人手部砍下等語，應堪採信。告訴人上揭指訴被
    告洪榮煌有持刀由上往下朝伊頭部揮砍，伊以手抵擋致手受
    傷乙節，既無其他補強證據，足資佐證，單一指訴，尚難逕
    以採為認定被告洪榮煌、鄭世雄有殺人故意之證據。綜據上
    開事證之論述分析，被告洪榮煌、鄭世雄2 人持刀，確定僅
    朝告訴人之手、腳部位揮砍，而無證據證明其等有由上往下
    朝告訴人之頭部或其他身體要害攻擊揮砍，其2 人持刀砍傷
    告訴人之行為，堪認僅係出於教訓之動機，而基於普通傷害
    之犯意至明。
  (四)再查，證人即在場之目擊者戴國石，於原審證稱：甲○○要
    去開車門，我在車子的右後方，我看到有兩個戴帽子的男子
    過來，有一個在前面靠近甲○○，有一個從後面走過來，是
    同方向一前一後過來，不是包抄等語（見原審卷二第26、29
    頁）。依證人上開證述，被告洪榮煌、鄭世雄係由告訴人甲
    ○○後方一前一後靠近，而告訴人甲○○不知此情，尚未轉
    身，仍背對著被告洪榮煌、鄭世雄2 人，衡此情狀，倘被告
    洪榮煌、鄭世雄2 人，係受殺人之教唆，確有置告訴人甲○
    ○死亡之殺人犯意，則以其等手持之中型銳利西瓜刀，朝告
    訴人頭頸、胸腹或其他身體要害處攻擊砍刺，應可輕易得逞
    ，然觀其等係選擇告訴人甲○○手、腳部位揮砍，益徵其2
    人無殺人之犯意無訛。再者，告訴人甲○○於原審亦已證稱
    ：從案發地點到大同路，他們有追，但還沒有追到大同路就
    停止了，我過了大同路後，被告沒有追上來，我就慢慢走到
    法院，經法警叫救護車送醫等語（見原審卷二第134 頁），
    按告訴人甲○○當時係赤手空拳且已受傷，周圍亦無人攔阻
    之情形，被告洪榮煌、鄭世雄又持刀追逐在後，其等對所處
    環境應有掌控之優勢，苟渠二人具有殺人犯意，大可繼續窮
    追猛擊，尤其可專對受傷之告訴人之頭、頸、胸、腹等人體
    要害部位，再次下手，以達其殺人之目的，然觀諸上開告訴
    人之陳述內容，被告洪榮煌、鄭世雄於告訴人甲○○手、腳
    受傷後，雖有繼續追趕，然僅追趕至大同路就自動停止，且
    無論第一次下手揮砍時，或後來自後追趕時，被告2 人均未
    曾有：要殺死告訴人甲○○等威嚇之揚言，以上亦經告訴人
    甲○○及證人戴國石證述明確（見原審卷二第9 、27頁）。
    準據上開各節所述，被告洪榮煌、鄭世雄揮刀使告訴人甲○
    ○手腳受傷害，施即停止追逐、停止再揮刀、停止再為攻擊
    行為，顯見已達其教訓之目的，其等並無置告訴人甲○○於
    死之犯意，事甚灼然，而堪認定。
  (五)末查，本案被告洪榮煌、鄭世雄、陳瑞元與告訴人甲○○間
    ，於本案發生前素不相識，並無仇怨乙節，業經證人甲○○
    於偵查及原審審理中證述在卷（見原審卷二第8 、15、135
    頁）。另被告洪榮煌於偵查時亦供稱：陳瑞元就說要教訓他
    一下，沒有說要置他於死地等語（見偵卷二第96頁），再參
    諸被告洪榮煌、鄭世雄為本案犯行，並未收受任何金錢或代
    價等情（見偵卷二第97頁、偵卷四第29頁）；及本案發生緣
    起，係因被告乙○○車輛遭人放置鹽酸，然該事件經洗車工
    發現，僅生車門下方滾邊條毀損之損害，而無重大之傷害結
    果等情，有高雄市苓雅區調解委員會調解書在卷足稽（見原
    審卷一第83頁）。職是，被告洪榮煌、鄭世雄、陳瑞元與告
    訴人甲○○間，既無仇怨，且無證據足證其等為本案犯行，
    有收受任何代價，而被告乙○○因其車輛遭放置鹽酸所生之
    損害亦甚微，衡酌上開各情狀，亦均不足以引起被告洪榮煌
    、鄭世雄、陳瑞元、乙○○等4 人萌生對告訴人有殺人之動
    機至明。
  (六)綜上所述，本件無論依案發緣由、或犯罪情節及過程、或告
    訴人甲○○傷勢部位、輕重、程度、或被告洪榮煌、鄭世雄
    當時持刀舉動、下手揮砍情形、行為時之態度、所造成傷害
    之結果、攻擊後之後續追趕動作及自動停止等各情，均難認
    被告洪榮煌、鄭世雄有殺人之犯意存在，其等應無置告訴人
    甲○○於死之犯罪故意甚明，被告洪榮煌、鄭世雄辯稱並無
    殺人之故意等語，應堪採信。本件被告4 人在主觀上應係出
    於傷害之故意，客觀上亦僅造成告訴人甲○○傷害之結果。
    從而，被告洪榮煌、鄭世雄所為應僅屬故意傷害之犯行，被
    告乙○○、陳瑞元所為亦僅屬教唆傷害犯行。
七、本件被告洪榮煌、鄭世雄所為，既係犯刑法第277 條第1 項
    之傷害罪，被告乙○○、陳瑞元所為，則係犯刑法第29條、
    第277 條第1 項之教唆傷害罪，公訴意旨認被告洪榮煌、鄭
    世雄所為，係犯刑法第271 條第2 項、第1 項殺人未遂罪嫌
    ，被告乙○○、陳瑞元所為，係犯刑法第29條、第271 條第
    2 項、第1 項教唆殺人未遂罪嫌，尚有未洽。而刑法第277
    條第1 項之傷害罪，依同法第287 條規定，須告訴乃論。查
    本件被告洪榮煌、鄭世雄、乙○○，已與告訴人甲○○達成
    和解，告訴人並已撤回對被告洪榮煌、鄭世雄、乙○○、陳
    瑞元之告訴，此有和解書及撤回告訴狀附卷可參（見原審卷
    一第43頁、原審卷二第108 、109 頁），本件傷害罪之告訴
    已經撤回，揆諸前揭法條及判例意旨，自應諭知不受理之判
    決。
八、原審就本件被告洪榮煌、鄭世雄被訴殺人未遂罪嫌，就被告
    乙○○、陳瑞元被訴教唆殺人未遂罪嫌，均已分別改論以普
    通傷害罪名及普通傷害罪之教唆犯罪名，並以告訴人已撤回
    告訴為由，而為公訴不受理之判決，核無違誤；檢察官猶執
    陳詞，主張被告洪榮煌、鄭世雄持西瓜刀由上往下朝告訴人
    頭部揮砍，有殺人故意，認應論以殺人未遂云云，指摘原判
    決不當，為無理由，應予駁回。
據上論斷，應依刑事訴訟法第368 條，判決如主文。
本案經檢察官郭振昌到庭執行職務。
中    華    民    國    99    年    4     月    26    日
                  刑事第五庭    審判長法  官  曾永宗
                                      法  官  任森銓
                                      法  官  鍾宗霖
以上正本證明與原本無異。
如不服本判決應於收受本判決後10日內向本院提出上訴書狀，其
未敘述上訴理由者，並得於提起上訴後10日內向本院補提理由書
狀（均須按他造當事人之人數附繕本）「切勿逕送上級法院」。
中    華    民    國    99    年    4     月    26    日
                                      書記官  邱麗莉

司法院資訊處製作；財團法人民間司法改革基金會備份。
